【裁判字號】    88,上訴,2567
【裁判日期】    890120
【裁判案由】    常業重利
【裁判全文】
臺灣高等法院臺中分院刑事判決                  八十八年度上訴字第二五六七號
    上  訴  人  臺灣台中地方法院檢察署檢察官
    上  訴  人
    即  被  告  丙○○
    被      告  丁○○
    右二人共同
    選任辯護人  謝文田
    上  訴  人
    即  被  告  甲○○
    右  一  人
    選任辯護人  李清輝
右上訴人因被告常業重利案件，不服臺灣臺中地方法院八十七年度訴字第二五三八號
，中華民國八十八年七月二十一日第一審判決（起訴案號：臺灣臺中地方法院檢察署
八十七年度偵字第六五一八號，及同署併案審理：八十七年度偵字第二一八七一、二
四三○○號），提起上訴，本院判決如左：
      主  文
原判決關於甲○○、丙○○部分均撤銷。
甲○○、丙○○共同以犯重利罪為常業，均處有期徒刑壹年壹月。
丁○○被訴部分，上訴駁回。
      事  實
一、甲○○（綽號朱仔、老芋仔）曾於民國（下同）八十五年間，於台中市○○○路
    一二六號經營「公信計程車休息站」（未辦理營利事業登記），因犯常業重利罪
    ，經台灣台中地方法院以八十五年度訴字第一五七九號判處有期徒刑一年，緩刑
    四年確定，尚在緩刑期間，仍不知悔改，又與丙○○（綽號宗哥、阿憲）共同基
    於概括之犯意聯絡，自八十六年三月間起，以化明為暗之方式，仍在上址（起訴
    書誤載為進化路一六二號）以甲○○所申請之○四–0000000、0000
    000電話，利用部分計程車司機等不特定人急需現金週轉，而急迫之際，以高
    利貸以款項，甲○○除親自在現場處理重利放款業務外，另僱用綽號「阿峰（阿
    豐）」之戊○○〔曾於八十六年七月三日在上址為警查獲重利犯行，經臺灣臺中
    地方法院檢察署察官聲請簡易判決處刑（八十六年度偵字第一四三一六號），由
    台灣台中地方法院於八十六年八月四日以八十六年度中簡字第一四三四號刑事簡
    易判決，判處有期徒刑參月確定〕及張國良在現場負責接聽電話、催討欠款及處
    理一般雜事，並均以之為常業，其等共同經營地下錢莊之方式，乃係以計程車司
    機為放款對象，借款人須提供行車執照、國民身分證或開立本票以供擔保，每借
    款新台幣（下同）一萬二千元，每二天為一期，每期清償一千元，需給付十四期
    ，合計償還一萬四千元之俗稱「日日會」之方式，取得與原本顯不相當之週年利
    率百分之二百之重利，另借款人如逾期清償者，則轉為每十天為一期，每一萬元
    為一借款單位，預扣利息一千五百元，實際借得八千五百元，每天須還一千元，
    週年利率高達百分之五百四十七點五之俗稱「信貸」之重利借款方式，合計共貸
    與李宗洽、蔡志賢、郭紀詠、羅雲平、林森、林炳榮、趙寧彰、劉玉麟等計程車
    司機。嗣經人檢舉，由檢察官發交法務部調查局台中市調查站監聽查獲。
二、案經臺灣臺中地方法院檢察署檢察官自動檢舉偵查起訴。
      理  由
一、訊據被告甲○○、丙○○矢口否認有上開重利犯行，被告甲○○辯稱：伊自八十
    五年間，因於台中市○○○路一二六號經營「公信計程車休息站」，而犯常業重
    利罪，經台灣台中地方法院以八十五年度訴字第一五七九號判處有期徒刑一年，
    緩刑四年確定後，伊即將公信計程車休息站頂讓與被告戊○○，僅因仍住居於上
    址二樓，偶有代被告戊○○接聽電話，及催討過去尚未清償之借款情形，且調查
    站監聽錄音帶譯文中部分記載「朱仔」者，並非係伊所為之通話，伊實未再從事
    地下錢莊放貸行為云云。而被告丙○○則辯稱：其係經營照相館維生，前因被告
    戊○○向其借款三十萬元未償，其乃偶至上址泡茶催款，並無共同經營地下錢莊
    之事實云云。
二、惟查：
  （一）被告甲○○之綽號為「朱仔」、「老芋仔」，被告丙○○之綽號為「宗哥」
        、「阿憲」，此業經被告甲○○、丙○○分別承認在卷。且被告丙○○於警
        訊、偵查及原審八十七年十二月九日審理期日中，均曾自白其自八十六年三
        月間起，有與被告戊○○一起經營前開高利貸款與計程車司機，由其負責記
        帳之事實，核與被告丙○○之妻丁○○於原審八十七年十二月九日中所供述
        ：被告丙○○有交付借款人資料與渠填寫等語，且被告丁○○於偵查中亦供
        稱：甲○○本來係經營「公信」，因被警察查獲後，由我先生頂讓下來做及
        戊○○一起等語（見偵字六一五八號偵查卷第二十三頁背面）；而被告戊○○所述：自八十六年三月間起經營地下錢莊，兩相對照，被告丙○○有於上
        開時地經營前開借款與計程車司機之事實，尚屬相符。足認被告丙○○前開
        之自白與事實相符，而堪採信，被告丙○○事後翻異前詞，應係事後卸責之
        詞，要不足採信。
  （二）另查，本案查獲之經過，係因民眾檢舉，經由檢察官發交法務部調查局台中
        市調查站自八十六年三月二十五日起至同年四月二十四日止，監聽被告甲○○所申請而供「公信計程車休息站」營業使用之○四–0000000號電
        話，再自八十六年五月十六日起至同年六月十四日止，循線另行監聽，亦係
        被告甲○○所申請之○四–0000000號電話始行查獲。而法務部調查
        局台中市調查站所製作之監聽錄音帶譯文，就○四–0000000號電話
        部分，係由監譯人員林明志監譯，另○四–0000000號電話部分，則
        由監譯人員代號一七六三負責監譯，其各別就被告甲○○（綽號朱仔、老芋
        仔）、被告丙○○（綽號宗哥）被告戊○○（綽號阿峰、阿豐）等人所為通
        話內容之監聽錄音帶譯文監譯，應不致有將他人之通話內容誤認為被告甲○○所為之情事。且依上開監聽錄音帶譯文所載內容觀之，被告甲○○確有與
        被告戊○○共同在上址使用右開電話進行接聽公信計程車休息站所從事地下
        錢莊業務之往來電話、催討欠款及處理一般雜事之事實，有上開監聽譯文影
        本在卷可證。被告甲○○空言上開監聽錄音帶譯文中之「朱仔」，並非係伊
        ，另泛言時間久遠不復記憶云云，實不足採。
  （三）被告戊○○雖於原審審理中，供稱：前開地下錢莊業務係其個人單獨經營，
        與被告甲○○、丙○○無關云云。但查，被告戊○○自承其向被告丙○○借
        款三十萬元尚未歸還，其復自稱以四十餘萬元代價向被告甲○○頂讓取得「
        公信計程車休息站」經營權，則被告戊○○自身既尚須向被告丙○○借款且
        尚無力償還，其何來資力能單獨經營須有龐大資金來源之地下錢莊業務？另
        參酌法務部調查局台中市調查站依監聽錄音帶譯文所得資料，通知曾向「公
        信計程車休息站」借款之被害人李宗洽、蔡志賢、郭紀詠、羅雲平、林森、
        林炳榮、趙寧彰、劉玉麟等人到市調站聆聽監聽錄音帶，被害人等亦均一致
        指證被告甲○○確有與被告戊○○、張國良共同經營前揭「日日會」及「信
        貸」之地下錢莊業務，有卷附調查筆錄可資佐證。且戊○○此部分供詞，亦
        與前述之事證不合，故被告戊○○上開供述，應係自恃曾於八十六年七月三
        日在上址為警查獲重利犯行，且經臺灣臺中地方法院檢察署檢察官聲請簡易
        判決處刑（八十六年度偵字第一四三一六號），由台灣台中地方法院於八十
        六年八月四日以八十六年度中簡字第一四三四號刑事簡易判決，判處有期徒
        刑參月確定，並已易科罰金執行完畢，如經認與本案有裁判上一罪關係，其
        得受免訴判決，而為迴護被告甲○○、丙○○之供述，實不足採。
  （四）次按，刑法上所謂常業犯，係指反覆以同種類之行為為目的之社會活動之職
        業性犯罪而言，亦即恃犯罪以維生，縱令同時兼操其他職業，仍無礙常業犯
        之成立，非謂常業犯必須無其他正當職業始克構成。被告丙○○雖另辯稱渠
        另經營照相館，並未經營地下錢莊為生云云。惟依卷附監聽錄音帶譯文觀之
        ，被告丙○○所共同參與經營之右開「公信計程車休息站」地下錢莊，僅催
        討欠款部分，其人數即非少數，如再加上依期繳款者，其經營規模尚屬龐大
        ，再參以其等所收取之利息，高達週年利率百分之二百及百分之五百四十七
        點五以上之暴利，復有被告甲○○、戊○○、張國良多人共同參與，足見被
        告等人所經營之地下錢莊收入甚多，被告甲○○、丙○○顯係共同以之為常
        業且恃犯罪以維生。雖被告丙○○辯稱：伊當時尚經營照相館，然刑法所指
        之常業犯，只須行為人有恃以維生之意思為已足，並不以行為人無其他收入
        ，或無從事其他事業為條件，故被告丙○○縱有經營照相館，並不影嚮本件
        其有恃放高利維生，而為常業犯之認定。本案事證明確，被告甲○○、丙○○上開犯行洵堪認定。
三、核被告甲○○、丙○○二人所為，均係犯刑法第三百四十五條之常業重利罪。被
    告甲○○、丙○○二人與戊○○、張國良間有犯意之聯絡，行為之分擔，均為共
    同正犯。原審對被告甲○○、丙○○予以論罪科刑，固非無見，然原判決認被告
    甲○○、丙○○所貸以高利之對象與李宗洽、蔡志賢、郭紀詠、羅雲平、林森、
    林炳榮、趙寧彰、劉玉麟等計程車司機等人外，尚有真實姓名不詳之計程車司機
    等不特定人，然原判決並未就有何不詳姓名之計程車司機，亦向被告甲○○、丙○○等人以高利借款，加以認定，亦未於理由中就此部分為證據之論述，而本件
    在證據上亦不足以即認確有此部分之借款人，故原判決此部分之認定，尚屬無據
    ，且原判決認尚有不詳姓名之女子保管借款人所提供擔保之行車執照、國民身分
    證及本票，但於理由中，又未為何以有此一女子之認定，且亦未將此女子論以共
    犯，自亦有事實與理由矛盾之情形，原判決關於被告甲○○、丙○○自有認定事
    實之未洽。被告甲○○、丙○○二人上訴意旨否認犯罪，而指摘原判決此部分不
    當，在證據上因乏依據，而不足採，然原判決此部分既有上開可議，已屬無可維
    持，應由本院將原判決此部分撤銷另為改判。爰審酌被告甲○○、丙○○趁人急
    迫貸放款項而收取高利，對社會金融、經濟秩序之危害、被告丙○○為主要經營
    者、被告甲○○前於八十五年九月四日甫因常業重利罪，經法院判處有期徒刑一
    年，緩刑四年，尚在緩刑期間，有本院被告全國前案紀錄表在卷可參，雖不構成
    累犯，惟其仍不知悔改，竟再犯本罪等一切情狀，分別量處如主文第二項所示之
    刑。至被告丙○○雖僅曾於七十一年間，因犯毀損罪經判處拘役五十日，亦有本
    院被告全國前案紀錄表在卷可佐，惟其既為本案之主要經營者，危害社會秩序甚
    深，犯後復仍飾詞辯解，並無悔意，本院因認不宜宣告緩刑，併此敘明。
四、公訴意旨另以被告丁○○（為被告丙○○之妻）與被告丙○○、甲○○共同基於
    概括之犯意聯絡，負責保管借款人因向被告丙○○、甲○○所經營之地下錢莊借
    款所提供之行車執照、國民身分證及本票，並代為記帳及處理一般事務，因認被
    告丁○○共犯刑法第第三百四十五條常業重利罪嫌等語。
五、按犯罪事實，應依證據認定之，無證據不得推定其犯罪事實；又不能證明被告犯
    罪者，應諭知無罪之判決，刑事訴訟法第一百五十四條及第三百零一條第一項分
    別定有明文。又認定不利於被告之事實，須依積極證據，茍積極證據不足為不利
    於被告事實之認定時，即應為被告有利之認定，更不必有何有利之證據。且認定
    犯罪事實所憑之證據，無論係直接證據或間接證據，其為訴訟上之證明，須於通
    常一般之人均不致有所懷疑，而得確信其為真實之程度者，始得據為有罪之認定
    ，倘其證明尚未達到此一程度，而有合理之懷疑存在，復無其他調查途徑可尋，
    法院即應為無罪之判決，最高法院三十年上字第八一六號、七十六年台上字第四
    九八六號分別著有判例可資參照。
六、本件公訴人認被告丁○○涉有常業重利犯行，係以被告丁○○為被告丙○○之妻
    ，八十五年五月二十四日法務部調查局台中市調查站監聽前揭○四–00000
    00電話所得錄音帶及譯文中，有被告戊○○（綽號「阿峰」「阿豐」）打電話
    告知被告丙○○（綽號「忠哥」）稱：「忠哥，跟『嫂子』講一下，一九九（指
    借款人之編號）從今天開始」等語為由。惟訊之被告丁○○自始堅決否認有公訴
    人所指常業重利犯行。經查，被告丁○○固為被告丙○○之妻，惟被告戊○○於
    電話中對被告丙○○所稱之「嫂子」是否即為被告丁○○，尚屬有疑，且戊○○
    亦否認被告丁○○有公訴人所指負責保管借款人因向被告丙○○、甲○○所經營
    之地下錢莊借款所提供之行車執照、國民身分證及本票，並代為記帳及處理一般
    事務之事實。而所謂「嫂子」一詞，以被告丙○○與戊○○之交談內容觀之，雖
    有可能係指被告丙○○之妻丁○○，然亦有可能另有所指，而所謂一九九從今天
    開始，一九九固可能係指借款人編號，然亦可能係別有所指，故在無其他旁證之
    情形下，此一錄音內容要認被告丁○○有公訴人所指之前開犯行，自屬不周延，
    而有證據不足之情形，且亦難以被告丙○○及戊○○對上開錄音之內容，不為合
    理之證明，即反推係借款人借款一事，且縱係如此，一一九係指何人？所貸之金
    額若干，其利息是否屬重利，均屬無法證明。故尚難僅據上開監聽錄音內容，即
    為被告丁○○有本件公訴人所指犯行之推定。而被告丁○○依其於原審時所為前
    開供述，故可認被告丁○○知其夫即被告丙○○有經營本件之高利借款事，但亦
    難以此，即認被告丁○○與甲○○、丙○○、戊○○間有共同犯罪之犯意聯絡。
    此外，復查無任何積極事證足資證明被告丁○○確有公訴人所指共同參與重利犯
    行，揆諸上開規定及判例意旨，原審為被告丁○○無罪之諭知，於法尚無不合。
    公訴人上訴意旨以戊○○所指「嫂子」，當然係指被告丁○○，尚難認為有據，
    而前開「忠哥，跟『嫂子』講一下，一九九從今天開始」之錄音，縱確係被告丙○○與戊○○之談話，依前所述，尚不足以作為被告丁○○確有參與本件高利貸
    款之認定，是公訴人執前詞指摘原判決關於被告丁○○部分不當，尚難認為有理
    由，其上訴應予駁回。又公訴人所指比對被告丙○○與戊○○之聲紋一節，因縱
    該錄音確係被告丙○○與戊○○之對話，以不足為被告丁○○有本件公訴人所指
    犯行之認定依據，故不為此聲紋之比對，亦附此敘明。
據上論結，應依刑事訴訟法第三百六十八條、第三百六十九條第一項前段、第三百六
十四條、第二百九十九條第一項前段、刑法第二十八條、第三百四十五條，罰金罰鍰
提高標準條例第一條前段，判決如主文。
本案經檢察官乙○○到庭執行職務。
中      華      民      國    八十九  年    一      月      二十        日
                                  臺灣高等法院臺中分院刑事第六庭
                                        審判長法  官  古  金  男
                                              法  官  張  祺  祥
                                              法  官  沈  應  南
右正本證明與原本無異。
如不服本判決應於收受送達後十日內向本院提出上訴書狀，其未述上訴之理由者並
得於提起上訴後十日內向本院補提理由書（均須按他造當事人之人數附繕本）。
                                              書記官  劉  智  文
中      華      民      國     八十九     年      一      月   二十一   日
附錄論罪科刑法條
刑法第三百四十四條
乘他人急迫、輕率或無經驗，貸以金錢或其他物品，而取得與原本顯不相當之重利者
，處一年以下有期徒刑、拘役或科或併科一千元以下罰金。
刑法第三百四十五條
以犯前條之罪為常業者，處五年以下有期徒刑，得併科三千元以下罰金。
                                                                         Ｄ


司法院資訊處製作；財團法人民間司法改革基金會備份。
